臺北高等行政法院判決
　　　　　　　　　　　　　93年度訴字第02155號
　　　　　　　　　　　　　94.
原　　　告　甲○○
訴訟代理人　徐南城　律師（兼送達代收人）
複　代理人　詹璧如　律師
被　　　告　基隆市稅捐稽徵處
代　表　人　乙○○（處長）
訴訟代理人　丙○○
　　　　　　丁○○
上列當事人間因地價稅事件，原告不服基隆市政府中華民國93年
6月21日基府秘法壹字第0930065269號訴願決定，提起行政訴訟
。本院判決如下：
　　主  文
原告之訴駁回。
訴訟費用由原告負擔。
　　事  實
一、事實概要：
    緣原告所有基隆市○○區○○段811、822、866、853、868
    、825、854、750、777、782、774、680、682、682—1
    、808號，安國段1—54號，及信義區○○○段41號土地共17
    筆，經被告課徵92年地價稅，其中新城段811、822、866、
    853、868、825、854、750、777、782、774號、安國段1—
    54號及信義區○○○段41號土地共13筆土地依一般稅率課徵
    ，新城段680、682、682—1、808號土地各有部分面積，分
    別為961‧06平方公尺、3239‧05平方公尺、4979‧29平方
    公尺及205‧03平方公尺亦依一般稅率課徵，其餘部分課徵
    田賦或免徵地價稅，合計應納地價稅額為新台幣（下同）
    1,148,097元 (明細見原處分卷第45、46頁所附92年地價稅
    課稅明細表)，原告不服，申請復查，未獲變更，提起訴願
    ，亦遭駁回，遂就上開新城段 (即安國段1—54號及信義區
    ○○○段41號土地以外）之15筆土地部分提起行政訴訟（原
   告書狀雖載爭執土地含安國段1一54號土地共16筆，但依其理
   由係爭執15筆土地）。
二、兩造聲明：
　(一)原告聲明：
    1.訴願決定、原處分均撤銷。
    2.訴訟費用由被告負擔。
　(二)被告聲明：
    1.駁回原告之訴。
    2.訴訟費用由原告負擔。
三、兩造之主張：
　(一)原告主張之理由：
    1.本件爭執之土地計有基隆市○○段811、853、868、822、
　　825、866、854、750、777、774、782、680、682、682—
      1、808號土地及同市○○段1—54號土地共16筆，原處分
      書及決定書之理由之要旨，以811號地目為建，及750、
      774、777、782、822、825、853、854、866、868號等共
      11筆為住宅區土地，680、682、682—1、808號4筆部分亦
      為住宅區土地，無土地稅法第22條課徵田賦規定之適用，
      應按一般用地稅率課徵地價稅云云。查680、682、682—1
      、808號土地使用分區為「住宅區」「公園」「保護區○
      ○道路」等，查其所依據之面積比例，乃據基隆市安樂地
      政事務所90年1月4日（89）基安地所二字第11032號函記
      載「保護區○○○○道路、住宅用地面積乙案，經估算結
      果詳如附表，惟實際面積仍應依確定後之樁位分割登記為
      準」，即已釋明係以分割套繪圖估算，實際面積並未確定
      ，依財政部88年1月19日台財稅第881896214號函核釋「．
      ．．使用分區為部分住宅區○○道路預定地之土地，在尚
      未分割確定前，准先以估算之面積，分別依法徵免地價稅
      ，俟將來地政機關釘樁逕為分割確定後，面積如有增減，
      再依法辦理補退稅款。」，此項函釋係以先行估算面積，
      予以免徵地價稅等，但查「都市計畫公共設施保留地，在
      保留期間未作任何使用並與使用中之土地隔離者，地價稅
      或田賦全免。」土地稅減免規則第11條規定，即尚為公共
      設施保留地，在保留期間而未隔離，即尚未分割確定，並
      未規定在尚未分割確定前，准先以估算之面積，先行課徵
      一般稅率之地價稅，財政部上開函釋，係財政部亦先行對
      土地所有人課稅，日後再以退稅方式退稅，此種先課稅後
      退稅，無非為解決政府財政困難，但此項作法與前開規則
      相違，並不洽當，應不生效力，如依上開函釋先行課稅，
      對原告有欠公平。
    2.原告主張不能建築之土地為682—1、682、822、866、825
      、854號土地6筆，可分成二區塊，其一為682、682一1 號
      土地面積合計10614．83平方公尺，其二為822、866、854
      、825號土地面積合計1233．14平方公尺，此二區塊中間
      為823、824、885號為道路，二區塊俱已超出最小面積之
      寬度及深度，無需與鄰地協議調整地形或合併使用，故應
      探究者，上開土地本身是否能自行建築及如不能自行建築
      ，鄰地可否與協調或合併使用之情形，由地籍圖可以看出
      822、866、854、825號為原計畫道路，計畫道路變更為
      823、824、885號，822、866、854、825號之計畫道路則
      廢棄，其旁之土地為821、826、827、846、847、857、
      856號土地俱已興建房屋，別無其他空地可以協調或合併
      使用，此事實請詳為調查。
    3.被告於另案主張：依財政部82年12月16日台財稅第
      820570901號函釋：「公共設施完竣地區之土地，在與鄰
      接土地協議調整地形或合併使用，達到規定最小面積之寬
      度及深度，即可建築，尚非屬土地稅法第22條第1項第4款
      規定所稱『依法不能建築之土地』，並認「果有部分落差
      大或未臨建築線者，即應與鄰地所有人以整個都市○○街
      廓為開發單元，其坡度亦應以整體開發後之坡度為準，且
      既以整個都市○○街廓為開發單元，自無土地未臨建築線
      之問題」，但原告之土地既無其他空地可以協調或合併使
      用，上開函釋即不能適用。
    4.上開682、682一1、822、866、825、854號6筆土地其中
      682、682一1號土地，面臨峭壁，高低落差逾6樓，此履勘
      現場亦能證明，照片顯示確實如此，而被告雖提出照片，
      其拍攝之位置774、777、782號土地（靠近基隆市○○○
      街），按「（斷崖基地）除地質上經當地主管建築機關認
      為無礙或設有適當之擋土設施者外，斷崖上下各2倍於斷
      崖高度之水平距離範圍內，不得建築。」建築技術規則第
      6條規定，上開土地皆不符上開規定，不能建築，且一直
      用作農業用地使用，至於822、825、866、854號4筆土地
      其旁為已興建之房屋，而其寬度未達到建築技術規則之長
      度、寬度，又無法與鄰地協議調整地形或合併使用，達到
      規定最小面積之寬度及深度，不得建築，則依建築法第44
      條規定，亦為不得建築。
    5.基隆市政府工務局92年7月17日基府工都貳字第
      0920063782號函復，均屬國家新城細部計畫範圍內之住宅
      區，非屬依法不能建築或限制建築之地區，關於依法不能
      建築或限制建築者，是否限定在政府公告限建或禁建為條
      件，或依建築法或相關規定，為不得建築，即屬之？原告
      認為除公告限建或禁建外，若有依建築法或相關規定不能
      建築者俱涵蓋在內。
    6.原告主張有設置墳墓之土地為822、866、825、854、750
      、777、782、774號土地，原告並提出照片為證，其餘空
      地則種植綠竹果樹，此在90年5月21日被告與相關單位現
      場會勘紀錄明確記載「有部分果樹綠竹筍雜木共三分之二
    　」，原告於92年11月26日向基隆市安樂地政事務所申請鑑
      界，據該地政單位92年12月4日複丈成果圖就墳墓標示界
      址，因非法院之測量，故其無法以測量之方式將各墳墓各
      別標示及記載其面積，但已足證明上開土地上確有墳墓存
      在。
    7.該等墳墓計有曾紹香、陳吳源、陳雨來、陳吳唐乖、曾王
      米、余烏九、陳千謂等俱未依相關法規所設置，非屬公共
      設施保留地，然查依相關法令所設置之墳墓、公墓等固為
      公共設施保留地，但如前開土地之墳墓係在原告所不知情
      之情況下，而由第三人隨意設置，該等土地已形同公墓之
      狀況，原告已無法利用該等土地，應視同為公共設施保留
      地，上開土地既有公共設施保留地之效果，應免徵賦稅。
      原告繼承取得時，係徵田賦，而從未依一般稅率課徵地價
      稅，如依一般稅率課徵地價稅，非但欠缺客觀標準，且對
      原告不公平。
　(二)被告主張之理由：
  　1.按土地稅法第14條規定「已規定地價之土地，除依第22條
      規定課徵田賦者外，應課徵地價稅。」及同法第22條第1
      項規定「非都市土地依法編定之農業用地或未規定地價者
      ，徵收田賦。但都市土地合於左列規定者亦同：一、依都
      市計畫編為農業區及保護區，限作農業用地使用者。二、
      公共設施尚未完竣前，仍作農業用地使用者。三、依法限
      制建築，仍作農業用地使用者。四、依法不能建築，仍作
      農業用地使用者。五、依都市計畫編為公共設施保留地，
      仍作農業用地使用者。」又「本法第22條第1項但書規定
      都市土地．．．，指上開地區內之左列土地。一、土地登
      記簿上所載為田、旱、林、養、牧、原、池、鹽、水、溜
      、溝11種地目之土地。」亦為土地稅法施行細則第21條第
      2項第1款所明定。次按「都市計畫公共設施保留地，在保
      留期間未作任何使用並與使用中之土地隔離者，地價稅或
      田賦全免。」土地稅減免規則第11條有明定；另按「‧‧
      ‧使用分區為部分住宅區○○道路預定地之土地在尚未分
      割確定前，准先以估算之面積，分別依法徵免地價稅，俟
      將來地政機關釘樁逕為分割確定後，面積如有增減，再依
      法辦理補退稅款。」亦為財政部88年1月19日台財稅第
      881896214號函所釋示。
    2.經查安樂區○○段680、682、682—1、808號土地係屬變
      更基隆市港口商埠部分（國家新城附近地區）細部計畫案
      範圍，目前尚未分割，上開地號土地課稅面積係依原告向
      基隆市安樂地政事務所申請，並經該所90年1月4日（89）
      基安地所二字第11032號及90年4月3日（90）基安地所二
      字第2635號函復原告估算之面積，其中新城段680、682、
      682—1號，其使用分區為保護區部分面積分別為316 ‧64
      平方公尺、330‧27平方公尺及7平方公尺，應課徵田賦，
      又680、682號土地使用分區為公園部分面積分別為5026‧
      57平方公尺及2059‧22平方公尺，核有土地稅法第22條課
      徵田賦規定之適用；另新城段680號土地使用分區○道路
      部分面積為238‧4平方公尺及新城段808號（地目為雜）
      使用分區為公園部分，面積為172‧3平方公尺，既屬都市
      計畫編定之公共設施保留地，未作任何使用，依土地稅減
      免規則第11條規定免徵地價稅。至於新城段680號土地其
      中面積961‧06平方公尺、682號有3,239‧05平方公尺、
      682—1號有4,979‧29平方公尺及808號有205‧03 平方公
      尺，其土地使用分區為「住宅區」部分，非屬公共設施保
      留地，且係位於國家新城細部計畫範圍內，又係公共設施
      完竣地區，核無土地稅法第22條課徵田賦規定之適用，被
      告依基隆市安樂地政事務所按使用分區估算之面積分別課
      徵田賦（保護區）、免徵地價稅（公共設施保留地）及按
      一般用地稅率課徵地價稅（住宅區），並無違誤。
    3.安樂區○○段811（原地號為安樂區○○○段鶯歌石小段
      70之25號)、853（原地號為72之18號）、868號（原地
      號為72之55號，原告於訴願時誤植為70之15號）3筆土地
      ，依基隆市政府81年7月3日81基府工土字第49306號函所
      附之地籍圖及國家新城（大業倉儲）聯外道路工程土地使
      用清冊，並未列入其使用範圍；另原告訴稱新城段822、
      866 、825、854、750、777、782、774等號設置有墳墓，
      其餘空地種植綠竹果樹云云，惟查安樂區○○段811號土
      地為「建」地目，750、774、777、782、822、825、853
      、854、866、868號等10筆土地都市計畫使用分區為「住
      宅區」，680（重測前為鶯歌石段鶯歌石小段320號），
      682（重測前為鶯歌石段鶯歌石小段319號）、682—1（89
      年2月2日分割自680號）、808號等4筆土地都市計畫使用
      分區部分為「住宅區」，上揭土地都市計畫使用分區為「
      住宅區」部分，非屬都市計畫法所稱之公共設施保留地，
      依據基隆市政府工務局90年7月12日（90）基府工都字第
      056278號函及90年8月8日（90）基府工都字第066391號函
      查得均未在禁建區範圍內，係位於國家新城細部計畫範圍
      內，非屬依法限制建築或不能建築地區；並經基隆市政府
      87年5月27日及90年8月9日會同台灣電力公司、自來水公
      司、安樂地政事務所等相關單位現場會勘結果，係屬公共
      設施完竣地區，核無土地稅法第22條課徵田賦規定之適用
      ；又上述土地原告訴稱設置有墳墓，形同公墓應視同公共
      設施保留地乙節，依土地稅減免規則第8條第1項第6款規
      定「經事業主管機關核准設立之私立公墓，其為財團法人
      組織，且不以營利為目的者，其用地，全免。但以都市計
      畫規劃為公墓用地或非都市土地編定為墳墓用地者為限。
      」，因原告主張與土地稅減免規則第8條第1項規定不合，
      仍應按一般用地稅率課徵地價稅。
    4.原告85年至90年地價稅行政訟事件，業經鈞院91年度訴字
      第2142、2143、2139、2140、2141、2268號判決分別駁回
      在案。
　　理由
一、按「已規定地價之土地，除依第22條規定課徵田賦者外，應
    課徵地價稅。」「非都市土地依法編定之農業用地或未規定
    地價者，徵收田賦。但都市土地合於左列規定者亦同：「一
    、依都市計畫編為農業區及保護區，限作農業用地使用者。
    二、公共設施尚未完竣前，仍作農業用地使用者。三、依法
    限制建築，仍作農業用地使用者。四、依法不能建築，仍作
    農業用地使用者。五、依都市計畫編為公共設施保留地，仍
    作農業用地使用者。「本法第22條第1項但書規定都市土地
    ‧‧‧，指上開地區內之左列土地。一、土地登記簿上所載
    為田、旱、林、養、牧、原、池、鹽、水、溜、溝11種地目
    之土地。」為土地稅法第14條及第22條第1項及土地稅法施
    行細則第21條第2項第1款所明定。次按「都市計畫公共設施
    保留地，在保留期間未作任何使用並與使用中之土地隔離者
    ，地價稅或田賦全免。」為土地稅減免規則第11條有明定；
    又「‧‧‧使用分區為部分住宅區○○道路預定地之土地在
    尚未分割確定前，准先以估算之面積，分別依法徵免地價稅
    ，俟將來地政機關釘樁逕為分割確定後，面積如有增減，再
    依法辦理補返稅款。」亦為財政部88年1月19日台財稅第
    881896241號函釋所釋示。
二、緣原告所有基隆市○○區○○段811、822、866、853、868
    、825、854、750、777、782、774、680、682、682—1、
    808號，安國段1—54號，及信義區○○○段41號土地共17筆
    ，經被告課徵92年地價稅，其中新城段811、822、866、853
    、868、825、854、750、777、782、774號、安國段1—54號
    及信義區○○○段41號土地共13筆土地依一般稅率課徵，新
    城段680、682、682—1、808號土地各有部分面積，分別為
    961‧06平方公尺、3239‧05平方公尺、4979‧29平方公尺
    及205‧03平方公尺亦依一般稅率課徵，其餘部分課徵田賦
    或免徵地價稅，合計應納地價稅額為1,148,097元，原告對
    上開新城段 (即安國段1—54號及信義區○○○段41號土地
    以外）之15筆土地部分不服，為如事實欄所載之主張。經查
    ：
(一)、上開新城段811號土地之地目為「建」，非屬土地稅法施
      行細則第21條第2項第1款課徵田賦範圍。另同段822、866
      、825、854、750、777、782、774、853、868號等10筆土
      地，都市計畫使用分區為「住宅區」，此土地都市計畫使
      用分區為「住宅區」部分，非屬都市計畫法所稱之公共設
      施保留地（見原處分卷第50頁基隆市政府工務局90年7月
      12日（90）基府工都字第056278號函，該函誤植777號土
      地為「住宅區○○○道路」，嗣經更正，另見卷附同局90
      年8月8日 (90)基府工都字第066392號函），此亦為原告
      所不爭執，自應依一般稅率課徵地價稅。另新城段680、
      68 2、682—1、808號土地部分，係屬變更基隆市港口商
      埠部分（國家新城附近地區）細部計畫案範圍，目前尚未
      分割，依首揭財政部88年1月19日台財稅第881896241號函
      釋規定，先以估算面積依法徵免地價稅，俟將來地政機關
      釘樁逕為分割確定，面積如有增減，再依法辦理補退稅款
      ，依被告現場勘查及原告向基隆市安樂地政事務所申請，
      並經該所90年1月4日（89）基安地所二字第11032號（原
      處分卷第58頁）及90年4月3日（90）基安地所二字第2635
      號（原處分卷第61頁）函復原告估算之面積核課，其中新
      城段680、682、682—1號，其使用分區為「保護區」部分
      面積分別為316‧64平方公尺、330‧27平方公尺及7平方
      公尺，應課徵田賦，又680、682號土地使用分區為「公園
      」部分面積分別為5026‧57平方公尺及2059‧22平方公尺
      ，有土地稅法第22條第1項第5款課徵田賦規定之適用，另
      新城段680號土地使用分區○○道路」部分面積為238‧4
      平方公尺及新城段808號（地目為雜）使用分區為「公園
      」部分，面積為172‧3平方公尺，既屬都市計畫編定之公
      共設施保留地，未作任何使用，依土地稅減免規則第11條
      規定免徵地價稅。至於新城段680、682、682—1、808號
      土地使用分區為「住宅區」部分，面積分別為961‧06平
      方公尺、3239‧05平方公尺、4979‧29平方公尺及205‧
      03平方公尺，非屬公共設施保留地，且係位於國家新城細
      部計畫範圍內，又係公共設施完竣地區，依下述（二）內
      政部89年1 月21日台（89）內地字第8968240號函及基隆市
      政府工務局90年7月12日（90）基府工都字第056278號函
      ，非屬土地稅法第22條規定之依法限制建築或不能建築地
      區，核無該條課徵田賦規定之適用，應按一般用地稅率課
      徵地價稅。是原處分據此課徵原告地價稅1,148,097元，
      並無不合。
(二)、原處分作成時有效之內政部89年1月21日台（89）內地字
      第8968240號函：「平均地權條例第22條第1項第3款所稱
      『依法限制建築，仍作農業用地使用者』係指依法發佈都
      市計畫範圍內土地，屬建築用地，惟依法令規定，在特定
      期間內暫時性禁止其作建築使用，且仍作農業使用者。又
      同條項第四款所稱『依法不能建築，仍作農業用地使用者
      』係指依法發佈都市計畫範圍內土地，依當時法令規定，
      屬永久性不能建築之用地，且仍作農業使用者。」（本函
      為內政部93年4月12日台內地字第0930069450號函另訂定
      「平均地權條例第22條有關依法限制建築、依法不能建築
      之界定作業原則」所取代」）。土地稅法第22條第1項第3
      款及第4款與上開平均地權條例第22條第1項第3款及第4款
      規定內容相同，應作相同之解釋。再依土地稅法施行細則
      第24條第2款及第25條規定，依法限制建築及依法不能建
      築土地之地區範圍，應由工務機關將地區範圍圖或變動地
      區送地政機關及農業主管機關，地政機關並造冊送主管稽
      徵機關。上開新城段822、866、853、868、825、854、
      750、777、782、774號等10筆土地（及680、682、68 2—
      1、808號4筆土地），依據原處分卷（第50、47頁）所附
      基隆市政府工務局90年7月12日（90）基府工都字第
      056278號函及90年8月8日（90）基府工都字第066391號函
      查得均未在禁建區範圍內，係位於國家新城細部計畫範圍
      內，自非屬土地稅法第22條規定之依法限制建築或不能建
      築地區。原告主張所謂之依法不能建築，除公告限建或禁
      建外，若有依建築法或相關規定不能建築者俱涵蓋在內，
      上開682、682一1、822、866、825、854號6筆土地，中
      682 、682一1號土地，面臨峭壁，高低落差逾6樓，按建
      築技術規則第6條規定「（斷崖基地）除地質上經當地主
      管建築機關認為無礙或設有適當之擋土設施者外，斷崖上
      下各2倍於斷崖高度之水平距離範圍內，不得建築。」不
      能建築，且一直用作農業用地使用，至於822、825、866
      、854 號4筆土地其旁為已興建之房屋，而其寬度未達到
      建築技術規則之長度、寬度，又無法與鄰地協議調整地形
      或合併使用，達到規定最小面積之寬度及深度，不得建築
      ，則依建築法第44條規定，亦為不得建築，應免徵地價稅
      云云，係誤解法令，並不足採。
(三)、財政部88年1月19日台財稅第881896214號函解釋稱：「．
      ．．使用分區為部分住宅區○○道路預定地之土地在尚未
      分割確定前，准先以估算之面積，分別依法徵免地價稅，
      俟將來地政機關釘樁逕為分割確定後，面積如有增減，再
      依法辦理補退稅款。」財政部上開解釋係本於主管機關之
      權責，所為之解釋，經核其內容並未違反法律之規定，亦
      符合公平原則，被告機關予以適用，自無不合。原告主張
      該函釋係以先行估算面積，予以免徵地價稅等為前題，並
      非先收取假設之稅款，再由人民收集證據索回稅款，何況
      上開地號被告對分區使用面積及位置並未確定云云，並不
      足採。
(四)、原告另主張系爭土地設置有墳墓，形同公墓應視同公共設
      施保留地云云，依土地稅減免規則第8條第1項第6款規定
      「經事業主管機關核准設立之私立公墓，其為財團法人組
      織，且不以營利為目的者，其用地，全免。但以都市計畫
      規劃為公墓用地或非都市土地編定為墳墓用地者為限。」
      原告之主張與上開土地稅減免規則第8條第1項規定不合，
      自應按一般用地稅率課徵地價稅，故即令原告主張系爭土
      地設置有墳墓屬實，亦不能僅以土地有墳墓而主張免徵地
      價稅，其聲請履勘現場證明有墳墓存在，並無必要。
(五)、如上所述，系爭土地非屬土地稅法第22條規定之依法限制
      建築或不能建築地區，與是否依建築法規不能建築無關，
      因而原告所舉最高行政法院94年判字第378號判決廢棄發
      回本院91年度訴字第2139號判決所指摘之原告主張系爭新
      城段822、866、854、825號土地為原計畫道路，計畫道路
      變更為823、824、885號土地，822、866、854、825號土
      地之計畫道路則廢棄，其旁之土地為821、826、827、846
      、847、857、856號土地俱已興建房屋，別無其他空地可
      以協調或合併使用，及同段682、682—1號土地面臨峭壁
      、高低落差逾6樓，不能建築，未予調查等節，與本件待
      證事實無關，於本件自無調查之必要，併予敘明。
三、從而，原處分課徵原告地價稅1,148,097元元，並無違法，
    訴願決定予以維持，亦無不合。原告訴請撤銷，為無理由，
    應予駁回。
四、據上論結，本件原告之訴為無理由，爰依行政訴訟法第98
    條第3項前段，判決如主文。
中    華    民    國    94     年     4    月     14    日
                        第一庭審判長法  官 姜素娥
                                    法  官 陳國成
                                    法  官 吳東都
上為正本係照原本作成。
如不服本判決，應於送達後20日內，向本院提出上訴狀並表明上
訴理由，如於本判決宣示後送達前提起上訴者，應於判決送達後
20日內補提上訴理由書（須按他造人數附繕本）。
中　　華　　民　　國　　94　　 年　   4  　月　　 14 　 日
 　　  　　　　　　　    　         書記官 李金釵
